臺灣高等法院臺中分院民事判決　九十四年度再易字第二十號
　　再審　原告　乙○○
　　訴訟代理人　張　震律師
　　再審　被告　甲○○
右當事人間請求返還房屋等事件，再審原告對於中華民國94年1
月4日本院93年度上易字第389號確定判決提起再審，本院判決如
下：
    主      文
再審之訴駁回。
再審訴訟費用由再審原告負擔。
    事實及理由
一、按再審之訴顯無再審理由者，得不經言詞辯論，以判決駁回
    之，民事訴訟法第502條第2項定有明文。
二、本件再審原告主張：按確定判決消極的不適用法規，顯然影
    響裁判者，自屬民事訴訟法第496條第1項第1款所定適用法
    規顯有錯誤之範圍，應許當事人對之提起再審之訴。次按審
    判長於訊問前，應命證人具結，審判長於證人具結前，應告
    以具結之意義及偽證之處罰；審判長對於證人、應先訊問其
    姓名、年齡、職業及住、居所，民事訴訟法第312條第1、2
    項及第317條分別定有明文。又法院採用證言，應命證人到
    場以言詞陳述所知事實，並須於訊問前，命其具結，始能就
    所為證言斟酌其能否採用，最高法院20年上字第2490號著有
    判例。經查，本件原第一、二審確定判決，有如下適用法規
    顯有錯誤之處。(一)再審被告之訴訟代理人賈俊益律師於93年
    3月25日原第一審審理時曾陳稱：「有關兩造之協議書，當
    初是由我為當事人草擬，並擔任見證人，當初草擬之本意，
    係認雙方所為建物處分權贈與行為和協議書第2條第3項之費
    用給付義務是屬具對價性之關係，第一條之贈與是負有第2
    條款項給付之負擔，如未履行第2條款項給付義務，將會發
    生整個贈與關係發生得撤銷之效果，不過當時我並沒有向雙
    方說明這個概念。」；賈律師嗣於93年4月19日第一審審理
    中又證稱：「系爭建物坐落之土地為原告（即再審被告）合
    法承租之國有土地，建物原始起造人為原告，當初條文原本
    是以贈與名義為之，但被告（即再審原告）在簽立協議書時
    ，表示他不同意書立贈與二字，因此我才更改贈與為移轉，
    但實際上當時是因為被告對原告要求租金由其收取，原告原
    本不同意，被告就揚言進行檢舉拆除違建，原告迫於無奈，
    乃同意將建物處分權交給被告，‧‧但原告當時為了確保後
    續的生活，乃要求在扣除約定的費用後，必須交付給原告，
    以供原告生活之用。後續的租約就由被告具名處理，承租人
    有同意這樣的方式，因此原告自然可以依照協議書之約定請
    求被告給付扣除費用後之租金數額。」；賈律師嗣於93年11
    月30日第二審審理中又證稱：「事先由鄧代書協調，甲○○
    將土地租給他人，乙○○說若不過戶給他，他將報拆除大隊
    拆除，甲○○表示說登記給上訴人，但房租要給他當生活費
    用，我認為是完美的解決方法，以免房子被拆除。乙○○也
    同意要交房租給被上訴人，也不知道什麼原因，上訴人沒有
    將房租交給被上訴人，我沒有證人在場之記憶。甲○○當時
    在隔壁的房間，不在現場」。細究賈俊益律師上開陳述，乃
    係就他人間之訴訟，陳述自己觀察具體事實之結果，亦即以
    自己關於系爭協議書訂定之事實經過，報告於法院，其法律
    性質，實已脫離訴訟代理人之範圍，而係以證人之身分為之
    ，其所為之陳述已非訴訟代理人之陳述或主張，以其證言供
    判斷之資料固不違法，惟仍應依法踐行證人相關之程序，始
    能謂合法。然查，原第一、二審法院就上開事項訊問賈律師
    時，未為證人之人別訊問及要求具結，亦未告以偽證之處罰
    等證人訊問應踐行之程序，其訴訟程序即難謂合法，即有不
    適用民事訴訟法第312條、第317條規定之情形，且原第一、
    二審關於本件事實之認定及系爭協議書究否為「附負擔之贈
    與」之法律性質判斷，均係以上開賈律師之證詞所描述之事
    實經過為依據，從而上開不適用法規之情形，顯然影響裁判
    之結果，原確定判決應有民事訴訟法第496條第1項第1款適
    用法規顯有錯誤之情形，而得提起再審之訴。(二)又解釋契約
    ，固須探求當事人立約之真意，不能拘泥於契約之文字，但
    契約文字業已表示當事人真意，無須別事探求者，即不得反
    捨契約文字而更為曲解，最高法院17年上字第1118號判例意
    旨可參。再解釋當事人之契約，應以當事人立約當時之真意
    為準，而真意何在，又應以過去事實及其他一切證據資料為
    斷定之標準，不能拘泥文字致失真意，最高法院39年台上字
    第1053號判例參照。今查，依兩造間於91年12月10日所立之
    系爭協議書前言及第1條將原契約起草人即賈俊益律師所原
    用文字「附負擔贈與」刪除，改為「移轉」；「贈與」改為
    「移轉予」；並加列「以贈與名義」辦理稅籍登記及國有土
    地承租人之變更等情觀之，足認立約當事人於立約時之真意
    ，即已不同意系爭協議書內容之法律上定性為「附負擔之贈
    與」，其雙方同意所使用之契約文字及其刪改之記錄，業已
    清楚表達當事人之真意，而無須別事探求，證人莊淑珊亦證
    稱：「上訴人（即再審原告）認為協議書第二行附負擔之贈
    與不是這個意思，上訴人認為應該歸還，賈律師認為應該為
    移轉，第五、六行鄧代書說要贈與名義才可以辦理登記，上
    訴人認為要重行打字，賈律師說只要塗的地方蓋章就可以了
    」。不意，原第一、二審法院，竟反捨此契約文字更為曲解
    ，將上開協議書性質定性為附負擔贈與，其適用法規已違反
    上開法律規定及判例意旨，自有民事訴訟法第496條第1項第
    1款適用法規顯有錯誤之再審理由。(三)再參以證人即承租人
    超微米公司經理李惠瑜所證：「我於三年前開始承租，是與
    甲○○簽約的，後來甲○○、乙○○分別主張自己有所有權
    ，所以超微米公司無法確認和誰續約，後來經過協調決定和
    乙○○簽約，甲○○也同意」云云，另證人即代書鄧聯雲亦
    稱當時乙○○一直爭執房屋是他的，所以負附擔贈與應該劃
    掉云云。足證再審原告乙○○自始即主張系爭未辦保存登記
    之建物為自己所有，故不認為再審被告甲○○將系爭建物移
    轉與伊是所謂贈與，從而，更無所謂附負擔贈與可言，由此
    可證原確定判決之認定不符當事人之真意，適用法規即顯與
    前揭最高法院判例意旨不符之錯誤情形等情，爰依民事訴訟
    法第496條第1項第1款之規定，求為：(一)原確定判決及第一
    審判決均廢棄。(二)右廢棄部分，再審被告在第一審之訴及假
    執行之聲請均駁回之判決。再審被告則具狀答辯請求駁回再
    審之訴。
三、按民事訴訟法第496條第1項第1款所謂確定終局判決適用法
    規顯有錯誤者，得提起再審之訴者，係指確定判決所適用之
    法規，顯然不合於法律規定，或與司法院現尚有效及大法官
    會議之解釋，或本院現尚有效之判例顯有違反，或消極的不
    適用法規，顯然影響裁判者而言，並不包括判決理由矛盾、
    理由不備、取捨證據及認定事實錯誤之情形在內，最高法院
    就此著有63年度台上字第880號判例、92年度台上字第320號
    判決可資參照。第按，事實審法院認定事實之職權，無適用
    法規顯有錯誤之可言（最高法院六十三年台再字第六七號判
    例意旨參照）。再者，確定判決消極的不適用法規，對於裁
    判無影響者，不得據為再審之理由（大法官會議釋字第一七
    七號解釋參照）。
四、再審原告雖主張，原第一、二審法院就系爭協議書上所載事
    項訊問再審被告之訴訟代理人賈俊益律師時，未為證人之人
    別訊問及要求具結，亦未告以偽證之處罰等證人訊問應踐行
    之程序，其訴訟程序有不適用民事訴訟法第312條、第317條
    規定之情形，且原確定判決關於本件事實之認定及系爭協議
    書究否為『附負擔之贈與』其法律性質之判斷，均係以上開
    賈律師之證詞所描述之事實經過為依據，從而上開不適用法
    規之情形，顯然影響裁判之結果，應有民事訴訟法第496條
    第1項第1款適用法規顯有錯誤之情形；又原確定判決捨上開
    協議書上所載之文字更為曲解，將其性質定性為附負擔贈與
    ，其適用法規已違反上開法律規定及判例意旨，自有民事訴
    訟法第496條第1項第1款適用法規顯有錯誤之再審理由云云
    。惟查原確定判決所認：系爭門牌號碼臺中縣太平市○○路
    166巷55號面積581.3平方公尺之未辦理保存登記建物為再審
    被告甲○○所興建，並由再審被告將之出租他人，嗣再審被
    告於91年12月10日與再審原告簽立協議書，約定由再審被告
    將系爭建物之事實處分權移轉與再審原告所有，並向稅捐機
    關辦理房屋稅籍登記變更納稅義務人為再審原告名義，及向
    國有財產局辦理該建物所坐落之國有土地之承租人變更申請
    。再審被告另同意系爭建物與承租人間之租賃契約，改以再
    審原告為出租人，惟再審原告須將所收取之租金，扣除必要
    費用後，交由訴外人陳彩霜轉交再審被告收受。再審被告另
    承諾於六個月內對訴外人周素蘭提起訴訟，以取回另筆坐落
    臺中縣太平市○○段229地號土地之所有權，並移轉所有權
    登記予再審原告所指定之人所有。兩造簽立協議書後，再審
    被告即於91年12日11日以『贈與』名義，將系爭建物之房屋
    稅籍登記，變更納稅義務人為再審原告，並於同年月23日向
    國有財產局辦理國有土地之共同承租變更登記。另由再審原
    告與承租人超微米公司公司續訂租賃契約，再審原告並向超
    微米公司收取自91年6月份起至93年5月份止之租金合計150,
    000元。而再審原告曾交付訴外人陳彩霜租金250,000元（92
    年1月24日、92年2月10日、93年3月、92年4月15日、92年5
    月15日各50,000元）及稅金27,588元。日後租賃期滿時，再
    審原告應返還再審被告向訴外人超微米公司所收取之押租金
    180,000元。又系爭建物所坐落之國有土地租金，已由再審
    被告繳納。系爭建物92、93年度之房屋稅，每年為13,799元
    ，已由再審原告繳納。再審被告於92年1月30日以臺中法院
    郵局第525號存證信函，催告再審原告於函到三日內給付其
    向訴外人超微米公司所收取之租金（91年6月至92年1月）扣
    除押租金後之餘額275,000元，逾期將逕依民法第254條、第
    412條第1項規定撤銷上開協議內容。繼於92年6月26日再以
    臺中法院郵局第2735號存證信函對再審原告為撤銷上開協議
    之表示等情，業據兩造分別提出協議書、建築改良物贈與移
    轉契約書、存證信函、土地及建物登記謄本、異動索引、建
    築改良物移轉登記聲請書、公證書、稅籍證明書、戶籍登記
    謄本、贈與稅免稅證明書、國有土地承租證明、房屋稅繳款
    書及租金給付收據等為證，核與證人超微米公司經理李惠瑜
    於原第一審所證述租金給付情形相符，應可信為真實。再審
    原告對於再審被告所稱其未依約履行給付租金行為，並不爭
    執，僅否認雙方所簽立之協議書其法律關係非「附負擔之贈
    與」，主張其法律關類似「互易」性質。又依系爭協議書第
    4款約定，再審被告須於六個月內，對訴外人周素蘭提起訴
    訟，取回另筆坐落臺中縣太平市○○段229地號土地之所有
    權，並移轉登記與訴外人陳慧雅所有，惟再審被告未依約於
    六個月內對訴外人周素蘭提起訴訟，再審原告得為同時履行
    之抗辯，停止交付所收取之租金予再審被告云云。惟查，所
    謂『附有負擔之贈與』，係指贈與契約附有約款，使受贈人
    負擔應為一定給付之債務者而言。必其贈與契約附有此項約
    款，而受贈與人於贈與人已為給付後不履行其負擔時，贈與
    人始得依民法第412條第1項之規定撤銷贈與。又解釋當事人
    之契約；應於文義上及論理上詳為推求，不得拘泥字面，致
    失當時立約之真意。（最高法院19年上字第58號判例意旨參
    照）。依再審被告於原審所提出91年12月10日兩造所簽立之
    協議書影本，及再審被告係以『贈與』之名義向稅捐機關申
    辦系爭建物之房屋稅籍納稅義務人變更登記為再審原告觀之
    （參原審卷第8頁至12頁），再審原告取得系爭建物之事實
    上處分權，確係源於再審被告所為之『贈與』行為，至再審
    被告向稅捐機關及國有財產局申辦房屋稅籍登記變更及國有
    土地承租人變更之申請部分，乃係為履行系爭建物之『贈與
    』而為之給付行為。是再審原告所負『應將該未辦理保存登
    記建物出租所收取之租金，於扣除必要費用後，交由訴外人
    陳彩霜轉交再審被告』之義務，乃係受贈人因取得贈與而對
    於贈與人所負『為一定給付債務』之『附款』，核與上述實
    務見解，有關『附負擔之贈與』之要件相符。雖兩造將協議
    書上『附負擔贈與』字樣劃掉，更改為『移轉』，似非『附
    負擔之贈與』，然解釋契約應以當事人立約當時之真意為準
    ，而真意何在，又應以過去事實及其他一切證據資料為斷定
    之標準，不能拘泥文字致失真意，已如上述；本院審酌再審
    被告所以願意將系爭建物事實上處分權移轉與再審原告之原
    因，係再審被告為避免系爭建物被拆除，且因移轉系爭建物
    與再審原告後將失去生活依恃，所以另約定再審原告所收取
    之租金扣除必要費用後，應交由訴外人陳彩霜轉交再審被告
    收受之客觀情節，認為此協議書之性質為『附負擔之贈與』
    較合乎當事人之真意，不能因協議書上『附負擔贈與』字樣
    劃掉而受影響，否則以兩造間關係勢同水火，如非『附負擔
    之贈與』，被上訴人任由拆除隊拆除系爭建物即可，何需移
    轉予上訴人？是以，再審原告辯稱其係類似於『互易』之有
    對價關係契約，並無所據。又所謂『附負擔之贈與』，係以
    受贈人對於贈與人或第三人負有『為一定給付債務』為『附
    款』之贈與，該負擔為贈與契約之一部，非為另一契約而附
    隨於贈與，原則上贈與人為給付後，受贈人始有履行其負擔
    之義務。如『贈與』與『一定行為』係獨立之二契約者，因
    其各有不同之目的，該『一定行為』即非『贈與』之負擔。
    前開協議書第四款雖另約定再審被告承諾於六個月內對訴外
    人周素蘭提起訴訟，以取回另筆坐落臺中縣太平市○○段22
    9地號土地之所有權，並移轉所有權登記與再審原告所指定
    之人所有部分，因與系爭建物之贈與行為間，並無直接關聯
    ，係屬另一獨立之約定，與再審原告所承諾交付系爭建物之
    租賃所得給再審被告之給付義務間，應無對待給付性質存在
    ，再審原告主張同時履行抗辯，停止交付收取之租金予再審
    被告，並無理由。系爭建物之贈與契約既經再審被告合法撤
    銷，則再審原告取得系爭建物之事實處分權，及將該建物之
    稅籍變更納稅義務人之登記與租金之收受，已失其法律上之
    原因。從而，再審被告本於民法第412條及同法第179條不當
    得利之規定，訴請再審原告將門牌號碼臺中縣太平市○○路
    166巷55號，面積581.3平方公尺之未辦理保存登記建物之事
    實處分權返還再審被告，並應協同再審被告將該建物之稅籍
    納稅義務人登記變更為再審被告，及再審原告經另行給付再
    審被告租金及不當得利及其遲延利息等情，自屬有據」之事
    實認定，係綜合兩造間所提出之相關證據及全辯論意旨，依
    經驗法則所為判斷之結果，並非僅憑再審被告之原訴訟代理
    人賈俊益律師代理再審被告於前程序所為之說明及陳述而率
    為認定，賈律師雖兼就其替兩造協調關於簽署上開協議書之
    經過情形而陳述，固具證人之性質，惟綜觀本件一、二審確
    定判決之記載，並未將之採為證言，是其關於系爭協議書簽
    訂過程之說明部分，縱未命具結，亦無消極不適用訴訟程序
    之情形。再者，前程序之證人李惠瑜、鄧聯雲、莊淑珊等人
    證言雖曾提及於兩造協調時對再審原告曾主張系爭建物為其
    所有，所有權即在再審原告云云，惟再審原告於前程序第一
    審以還，即主張系爭166巷55號房屋係再審被告所有興建於
    再審原告所有及所承租之土地上，再審被告乃屬長期占據上
    開土地使用，而未支付任何對價，故其主張應拆屋還地，再
    審被告方面始出面協調而簽立協議書等情（見前程序第一審
    卷第99-100頁），故原程序第一審判決歸納兩造之系爭點，
    即認只在：(一)系爭協議書之性質為何？是否為「附負擔之贈
    與」？(二)再審被告於該協議書承諾應六個月內訴請訴外人周
    素蘭返還台中縣太平市○○段229地號土地並移轉登記為再
    審原告所有，是否與上開(一)之事實處分權之約定具互易之關
    係而已，故前程序第一、二審確定判決乃置上開證人之證言
    於不論，而就兩造之攻防及所提出之上開協議書、建築改良
    物贈與移轉契約書、存證信函、稅籍證明書、贈與稅免稅證
    明書等而加以綜合判斷，認依該協議書之記載形式及履行情
    形，確屬「附負擔之贈與」，是該協議書原記載「附負擔之
    贈與」數字縱經刪除，亦無其本屬「附負擔之贈與」法律
    關係之認定。該協議書記載之內容既明白顯示「附負擔之贈
    與」性質，是刪除「附負擔之贈與」等文字，要只表現之方
    式稍有差異而已，尚難逕認該契約文字已明白顯示其非「附
    負擔之贈與」，而再審原告所舉證人李惠瑜、鄧聯雲、莊淑
    珊上開證言，只在證明再審原告曾主張其為系爭房屋之原始
    所有權人，但此與再審原告於前程序一貫主張再審被告所有
    系爭房屋長期佔據其土地應予拆除乙節不符，已非爭點，是
    再審原告復以上開證言為據指摘本院前開確定判決未斟酌上
    開證言為曲解契約文字，並綜合上開理由，認本院前開確定
    判決適用法規顯有錯誤，據以提起本件再審之訴，顯無理由
    ，依首開規定，應不經言詞辯論，而判決駁回之。
四、據上論結，本件再審之訴顯無再審理由，依民事訴訟法第50
    3條第2項、第78條，判決如主文。
中　　華　　民　　國　　94　　年　　6 　　月　　29　　日
　　　　　　　　　民事第五庭審判長法　官　陳滿賢
　　　　　　　　　　　　　　　　　法　官　古金男
　　　　　　　　　　　　　　　　　法　官　朱　樑
以上正本係照原本作成。
不得上訴。
                                  書記官　陳俞豪
中　　華　　民　　國　　94　　年　　6 　　月　　30　　日
                                                      Ｈ
